臺灣高等法院臺中分院民事判決
110年度上易字第371號
上 訴 人   顏鈴秋（即周煒裕之承當訴訟人）000000000000000
訴訟代理人 王永春律師            
被上訴人   徐雯霞    
訴訟代理人 駱威文律師
上列當事人間請求確認通行權存在等事件，上訴人對於中華民國
110年4月9日臺灣臺中地方法院108年度訴字第2711號第一審判決
提起上訴，本院於110年10月6日言詞辯論終結，判決如下：
    主  文
上訴駁回。
第二審訴訟費用由上訴人負擔。
    事實及理由
壹、程序事項：
    按確認之訴非原告有即受確認判決之法律上之利益者，不得
    提起。所謂即受確認判決之法律上利益，係指法律關係之存
    在與否不明確，且此種不安之狀態，能以確認判決將之除去
    者而言（最高法院52年臺上字第1240號判決意旨參照）。查
    被上訴人主張伊所有臺中市○○區○○段000地號（下逕稱地號
    ）土地有袋地通行權存在，為上訴人所否認，則被上訴人得
    否通行上訴人所有同上段148、148-1地號（下逕稱地號）土
    地之法律上地位不明確，有受侵害之危險，而此項危險得以
    對上訴人之確認判決除去之，故被上訴人提起本件確認訴訟
    ，自有確認利益。
貳、實體事項：
一、被上訴人主張：伊所有149地號土地屬袋地，需經由鄰地即
    上訴人所有148、148-1地號土地連接至臺中市○○區○○路0 段
    000 巷（下稱系爭190 巷）始得與公路有適宜之聯絡而對外
    通行。惟上訴人卻於148、148-1地號土地搭建鐵皮建物，阻
    礙伊對外通行。且上訴人所有148、148-1地號土地為現有巷
    道，伊通行148、148-1地號土地係對周圍地損害最少之處所
    及方法，爰依民法第787條第1項規定，求為確認伊對148、1
    48-1地號土地有通行權存在，上訴人應將148、148-1地號土
    地上原判決附圖一（下稱附圖一）系爭鐵皮建物除去，並不
    得在上開土地上營建、設置障礙物、破壞道路、阻撓或其他
    妨礙伊通行之判決。
二、上訴人則以：系爭148、148-1地號土地非既成道路或既成巷
    道，非供不特定公眾通行之道路，且自80年起即建有系爭鐵
    皮建物。被上訴人於民國107年購買149地號土地（由149、1
    49-1、150、150-1地號合併為149地號）土地時，已知悉148
    、148-1地號土地上已搭建系爭鐵皮建物，自應受此狀態之
    拘束。被上訴人縱有通行周圍地以至公路之必要，其藉由同
    段97地號土地與89、90、92、93、100地號國有地（下合稱
    系爭6筆土地，各別逕稱地號）連接至景和街，為對周圍地
    損害最少之處所及方式。縱認被上訴人就148、148-1地號土
    地有通行權存在，行車通行之寬度以3公尺為已足等語，資
    為抗辯。
三、原審為被上訴人全部勝訴之判決，判決確認被上訴人就上訴
    人所有148、148之1地號土地，有通行權存在，上訴人不得
    在前項土地上營建、設置障礙物、破壞道路、阻撓或為其他
    妨礙被上訴人通行之行為，並應容忍被上訴人在前項土地上
    通行。被上訴人應將如附圖一紅色實線所示之鐵皮建物拆除
    。上訴人不服，提起上訴，其上訴聲明為：㈠原判決廢棄。㈡
    被上訴人在第一審之訴駁回。被上訴人則答辯聲明：上訴駁
    回。
四、不爭執事項（見本院卷第66至67頁）：　
  ㈠被上訴人於107 年4 月20日購買系爭149 地號土地時，鄰地1
    48、148之1地號土地上已搭建系爭鐵皮建物。
  ㈡89、90、92、93、97地號土地均位於「臺中市都市計畫（軍
    功、水景里地區）細部計畫」範圍內之「臺中市都市計畫主
    要計畫」主要計畫道路（臺中市政府都市發展局109年4月27
    日中市都計字第1090068981號函附之主要計畫圖、細部計畫
    圖各1件，見原審卷第247至251頁）。
  ㈢89、92、93、100 地號土地均為臺中市所有，其中89、92、9
    3地號土地管理者為臺中市政府建設局、100 地號土地管理
    者為臺中市政府財政局；90地號土地為中華民國所有，管理
    者為財政部國有財產署；97地號土地為賴永興等6人共有（
    土地謄本各1份，見原審卷第215至225頁、第243至246頁）
    。
  ㈣系爭149地號土地因與公路無適宜之聯絡，致不能為通常使用
    而為袋地。　　　　
五、兩造爭執事項為：㈠上訴人所有148、148-1地號土地，是否
    為既成道路或現有巷道？㈡系爭鐵皮建物是否為違章建築？
    被上訴人主張通行上訴人所有148、148-1地號土地，是否為
    對周圍地損害最少之處所及方法？茲析述如下：
  ㈠上訴人所有148、148-1地號土地，非為既成道路而是現有巷
    道：
  1.按公用地役關係乃私有土地而具有公共用物性質之法律關係
    ，與民法上地役權之概念有間，久為我國法制所承認。既成
    道路成立公用地役關係，首須為不特定之公眾通行所必要，
    而非僅為通行之便利或省時；其次，於公眾通行之初，土地
    所有權人並無阻止之情事；其三，須經歷之年代久遠而未曾
    中斷，所謂年代久遠雖不必限定其期間，但仍應以時日長久
    ，一般人無復記憶其確實之起始，僅能知其梗概（例如始於
    日據時期、八七水災等）為必要。至於依建築法規及民法等
    之規定，提供土地作為公眾通行之道路，與因時效而形成之
    既成道路不同，非本件解釋所指之公用地役關係，乃屬當然
    （司法院釋字第400 號解釋理由書參照）。次按私有土地依
    建築法規之規定，提供予公眾使用者，私有土地所有人常因
    而使他基地得為建築之用或因而提高建築基地之利用價值，
    與因時效而形成之既成道路有別。是私有土地依建築法規之
    規定，提供作為公眾通行之道路，雖非司法院釋字第400 號
    解釋所稱之既成道路，其未經徵收者，仍應持續作為公眾使
    用，市區道路主管機關依其情形，得依市區道路條例第4 條
    、第5 條、第9 條第2 項等規定為改善、養護及重修，所有
    權人負有容忍之義務（最高法院109 年度台上字第627號判
    決意旨參照）。
  ⒉經查，依卷附1225號建築執照卷所附之配置圖，圖例代表既
    成巷道之橘色色塊，將148、148-1地號土地即重測前臺中市
    ○○區○○○段00000 地號土地之部分填滿，有該配置圖附卷可
    佐（見1225號建築執照卷第44之1頁），參以臺中市都發局1
    08 年11月14日中市都測字第1080197518號函覆略以：臺中
    市○○區○○段000 地號土地及系爭148、148-1地號土地有臺中
    市政府1225號建築執照套繪有案之既成道路等語（見原審卷
    第65頁）；及臺中市都發局110 年1 月13日中市都測字第11
    00001849號函覆略以：系爭148、148-1地號土地為臺中市政
    府68年2326號建造執照（下稱2326號建築執照）套繪有案之
    現有巷道等語（見原審卷第361 頁），暨該函所檢附之配置
    圖，圖例代表既成巷道之橘色色塊，亦將系爭148、148-1地
    號土地之部分填滿（見原審卷第365 、367 頁），可知系爭
    148、148-1地號土地確已經臺中市政府套繪為現有巷道。至
    1225號、2326號建築執照所附之配置圖之橘色色塊圖例雖均
    稱「既成巷道」，惟察其真意，應係指私有土地依建築法規
    之規定，提供予公眾使用之情形，即現有巷道，否則無須在
    申請建築執照時所附之配置圖中特別標明，而與上開司法院
    釋字第400 號解釋理由書所指因時效而形成之既成道路有別
    。且系爭148、148-1地號土地是否為既成道路，應由法院依
    調查證據所得之心證為判斷，並不受行政機關判斷之拘束。
  ⒊上訴人於被上訴人購買系爭149 地號土地前，即已在系爭148
    、148-1地號土地上興建系爭鐵皮建物，自難認上訴人無阻
    止他人通行之意思。且除系爭149 地號土地需藉由系爭通行
    土地連接至系爭190 巷外，其餘在系爭190 巷兩側之住戶，
    均可直接藉由系爭190 巷對外連接至公路，而無通行系爭14
    8、148-1地號土地之必要，足認系爭系爭148、148-1地號土
    地於被上訴人起訴前，並無作為通行之用，故難認系爭148
    、148-1地號土地有長久供不特定之公眾通行之事實存在，
    揆諸前揭司法院釋字第400 號解釋理由書意旨，可知系爭14
    8、148-1地號土地顯非因時效形成之既成道路甚明，是系爭
    148、148-1地號土地非屬既成道路乙節，應可認定。
  ⒋系爭148、148-1地號土地依前述2326號建築執照已屬套繪有
    案之現有巷道，而系爭148、148-1地號土地和系爭190 巷相
    連，系爭190 巷為無尾巷，且系爭148、148-1地號土地與系
    爭190 巷之寬度均約為4.5 公尺，有原審勘驗筆錄及現場照
    片（見原審卷第79-95頁）在卷可參。顯見於68年2326號建
    造執照申請時，系爭148、148-1地號土地已與系爭190 巷相
    連，屬系爭190 巷道之一部分，以供系爭190 巷兩側之建物
    對外通聯之用，是系爭148、148-1地號土地係依建築法規之
    規定，提供作為指定建築線之公眾通行道路，性質為私設現
    有巷道之一部分，該等土地應容忍他人通行，並不因該等土
    地是否受行政機關養護，或所有權人即上訴人是否於其土地
    上搭建地上物而有不同，上訴人以其在系爭148、148-1地號
    土地搭建系爭鐵皮建物一節，而否認系爭148、148-1地號土
    地係私設之現有巷道，自無可採。
  ㈡被上訴人主張通行系爭148、148-1地號土地，為對周圍地損
    害最少之處所及方法：
  ⒈按土地因與公路無適宜之聯絡，致不能為通常使用時，除因
    土地所有人之任意行為所生者外，土地所有人得通行周圍地
    以至公路。前項情形，有通行權人應於通行必要之範圍內，
    擇其周圍地損害最少之處所及方法為之，為民法第787 條第
    1 項、第2 項前段所明定。規範目的在使袋地發揮經濟效用
    ，以達物盡其用之社會整體利益，擴張通行權人之土地所有
    權，令周圍地所有人負容忍之義務，二者間須符合比例原則
    ，是通行權人須在通行之必要範圍，擇其周圍地損害最少之
    處所及方法為之。所謂必要範圍，應依社會通常觀念，就周
    圍地之地理狀況，相關公路之位置，與通行地間之距離，周
    圍地所有人之利害得失等因素，綜合判斷是否為損害周圍地
    最少之最適宜通路。自實質觀之，包含頗強之形成要素，法
    院應依職權認定之（最高法院109年度台上字第2474號判決
    意旨參照）。
  ⒉被上訴人所有之系爭149地號土地與上訴人所有之系爭148、1
    48-1地號土地相鄰，且系爭149地號土地因與公路無適宜之
    聯絡，致不能為通常使用而為袋地，為兩造所不爭執，並經
    原審法院履勘現場，查屬相符，且有被上訴人所提出之系爭
    149地號土地謄本暨地籍圖各1份（見原審卷第15至17頁）、
    系爭148、148-1地號土地謄本各1份（見原審卷第37-44頁、
    第229-231頁）、現場照片7張（見原審卷第45至49頁）、原
    審之現場勘驗筆錄、現場照片各1份（見原審卷第79至95頁
    ）在卷可憑。是被上訴人主張其所有之系爭149地號土地為
    袋地有通行鄰地以至公路之情事，自堪採信。
  ⒊又系爭148、148-1地號土地係私設之現有巷道，本應供他人
    通行之用，已如前述，被上訴人主張其通行上開土地，不必
    再向其他鄰地主張通行權而再闢道路，應屬對周圍地損害最
    少之處所及方法，自非無據。雖上訴人以前詞置辯，惟查：
    　　　
  ⑴系爭148、148-1地號土地係私設之現有巷道，本應供他人通
    行之用，而不應於其上設置違章地上物阻礙他人之通行，上
    訴人於系爭148、148-1地號土地上設置地上物，自有違現有
    巷道設立之原旨。而觀諸卷附臺中市都發局109 年11月3 日
    中市都違字第1090208937號函第2 點記載：「經查『北屯區
    青雲段148 、148-1 地號』土地上之鐵皮建物尚無領有使用
    執照，屬於違章建築，本府都市發展局尚無查處違建在案，
    業以109年11月3 日中市都違字第10902089371 號函請查報
    業務單位（北屯區公所）依規查報此違章建築」等語（見原
    審卷第305 頁），可知上訴人於系爭148、148-1地號土地上
    所設置之系爭鐵皮建物，興建迄今尚未領有使用執照，屬違
    章建築，並經臺中市都發局函請臺中市北屯區公所依規查報
    系爭鐵皮建物為違章建築等情，應堪認定。上訴人於本應供
    他人通行之現有巷道（即系爭148、148-1地號土地）設置系
    爭鐵皮建物之違章地上物，妨害他人通行，本非合法，是系
    爭鐵皮建物並無應予特別保護之情事，應可認定。上訴人主
    張系爭違章之鐵皮建物應予保護，被上訴人應另行通行其他
    鄰地，尚無可採。　　 
  ⑵次查，依上訴人所主張之通行方案（即原審判決附圖二所示
    之通行方案），係使系爭149 地號土地須經由系爭6筆土地
    連接至景和街，惟系爭6 筆土地，其上雜草叢生、四周亦設
    有鐵絲網與鄰地相隔，並無直接聯外道路。而系爭89、90、
    92、93、100 地號之5筆國有地，係屬公共設施保留用地之
    道路用地，並非現有道路，不能為一般通行使用；系爭149
    地號土地相鄰之100 地號土地，非屬臺中市都市計畫之計畫
    道路用地，亦無法自系爭土地連接至上訴人通行方案中之計
    畫道路；97地號土地為私人所有，尚未被徵收前，仍屬私有
    應尊重私人所有權利。且被上訴人主張通行之面積合計為22
     平方公尺，上訴人所提出之通行方案，依附圖二之比例尺
    換算，所經過之土地範圍，遠大於（幾近約20倍左右）被上
    訴人通行方案，依此相較，上訴人通行方案顯非適宜且損害
    最少之方法。
  ⑶按於判斷是否為對周圍地損害最少之處所及方法，仍應依社
    會通常觀念，就周圍地之地理狀況，相關公路之位置，與通
    行地間之距離，周圍地所有人之利害得失等因素綜合判斷，
    而不能僅以該土地為政府機關所有，即逕認通行該土地係對
    周圍地損害最少之處所及方法，亦不能僅以私人土地被規劃
    為主要計畫道路，而不考慮該私人因他人主張通行權而受之
    損害。又系爭通行土地業經臺中市政府套繪為現有巷道已如
    前述，相較於已規劃為計畫道路卻未實際徵收或價購之情形
    ，現有巷道係土地所有權人依建築法規之規定，提供予公眾
    使用者，本不待他人主張袋地通行權，即應依法提供予公眾
    使用，且私有土地所有人常因而使他基地得為建築之用或因
    而提高建築基地之利用價值，衡諸利害得失，被上訴人主張
    之通行方案對於上訴人並無特別失衡之情形。且被上訴人之
    通行方案，不僅經過之土地範圍僅22平方公尺，即可對外連
    接至系爭190 巷，且系爭通行之148、148-1地號土地本應作
    為現有巷道使用，上訴人因此所受之損害，相較於系爭6 筆
    土地之所有權人而言，實屬較為輕微。雖上訴人在系爭148
    、148-1地號土地上蓋有系爭鐵皮建物，然該鐵皮建物既為
    違章建築，本不應蓋在系爭通行之土地上，又該鐵皮建物僅
    作為車庫使用，外觀簡陋，不能達完全遮風避雨之程度，有
    該鐵皮建物照片在卷可參（見原審卷第85至91頁），縱使將
    其拆除，亦難認對上訴人有利害失衡之情形。又除兩造之通
    行方案外，復無其他較為可行之通行方案，足認被上訴人通
    行方案，確係對周圍地損害最少之處所及方法。
  ⑷至上訴人辯稱縱使被上訴人就系爭148、148-1地號土地有通
    行權存在，被上訴人之通行寬度應以3 公尺為已足，即已達
    被上訴人日常通行使用云云。惟查，系爭148、148-1地號土
    地和系爭190 巷相連，且寬度相同，並均經臺中市政府套繪
    為現有巷道，本應供公眾使用，雖系爭通行土地之寬度大於
    3 公尺，然觀其地理狀況、公路位置及與通行地間之距離，
    被上訴人通行方案通行系爭148、148-1地號土地之長度僅約
    4.5 公尺，且系爭190 巷經由系爭通行土地即連接至系爭14
    9 地號土地，即俗稱之死巷，若供車輛通行，勢必須考量該
    車輛在系爭通行土地上迴轉之空間，又系爭190 巷兩側均有
    住宅，和單純供通行權人通行，兩側無住宅之情形亦有不同
    ，於考量通行寬度時，即應一併考量，不得僅以可供單一車
    輛通行之寬度作為審酌之唯一依據。參以當初系爭190 巷之
    寬度，已有考量該巷道兩側住戶使用之情形，是被上訴人主
    張通行系爭148、148-1地號土地之寬度等同於系爭190 巷之
    寬度，應有其必要，而難認有違比例原則之情形，是上訴人
    所辯，自無可採 。
  ⑸另按民法第787條第1項規定之立法意旨在於調和土地相鄰之
    關係，以全其土地之利用，故明定周圍地所有人負有容忍通
    行之義務。且該條規定之袋地通行權，其目的在使土地與公
    路有適宜之聯絡，得為通常之使用，則倘周圍地所有人非法
    妨阻土地與公路之聯絡，致土地不能為通常之使用者，土地
    所有人得請求除去之（最高法院105年度台上字第1439號民
    事裁判參照）。被上訴人就系爭148、148-1地號土地既有通
    行權存在，上訴人即有容忍被上訴人通行之義務，而上訴人
    在系爭148、148-1地號土地上之系爭鐵皮建物，既已妨礙被
    上訴人之通行，則被上訴人請求上訴人將系爭鐵皮建物拆除
    ，並應容忍被上訴人於系爭148、148-1地號土地上通行，不
    得營建、設置障礙物、破壞道路、阻撓或為其他妨礙被上訴
    人通行之行為，於法有據。
六、綜上所述，被上訴人依民法第787 條第1 項規定，請求確認
    被上訴人就上訴人所有148、148-1地號土地有通行權存在；
    上訴人應容忍被上訴人於148、148-1地號土地上通行，不得
    營建、設置障礙物、破壞道路、阻撓或為其他妨礙被上訴人
    通行之行為；上訴人應將附圖一紅色實線部分之鐵皮建物拆
    除，均為有理由，應予准許。從而，原審為上訴人敗訴之判
    決，並無不合。上訴論旨指摘原判決不當，求予廢棄改判，
    為無理由，應駁回上訴。
七、本件事證已臻明確，兩造其餘之攻擊或防禦方法及所用之證
    據，經本院斟酌後，認為均不足以影響本判決之結果，爰不
    逐一論列，附此敘明。
八、據上論結，本件上訴為無理由，爰判決如主文。　　
中　　華　　民　　國　　110 　年　　10 　　月　27　　日
            民事第三庭     審判長法　官  黃玉清
                                 法　官  許旭聖
                                 法　官  涂秀玲
正本係照原本作成。
不得上訴。
                                 書記官  卓佳儀
　　　　　　　　　　　　　　　　 
中　　華　　民　　國　　110 　年　　10　　月　　27　　日